【裁判字號】    97,上訴,3912
【裁判日期】    971002
【裁判案由】    強盜等
【裁判全文】
臺灣高等法院刑事判決                97年度上訴字第3912號
上  訴  人  臺灣板橋地方法院檢察署檢察官
被      告  甲○○
指定辯護人  本院公設辯護人  乙○○
上列上訴人因被告強盜等案件，不服台灣板橋地方法院97年度訴
字第1926號，中華民國97年7 月30日第一審判決（起訴案號：台
灣板橋地方法院檢察署97年度偵字第12828 號），提起上訴，本
院判決如下：
    主  文
原判決關於搶奪及定執行刑部分均撤銷。
甲○○意圖為自己不法之所有，而攜帶兇器搶奪他人動產，累犯
，處有期徒刑壹年貳月，扣案之螺絲起子壹支沒收。
    事  實
一、甲○○前因違反妨害兵役治罪條例案件，經臺灣宜蘭地方法
    院（下稱宜蘭地院）以94年度易字第74號刑事判決處有期徒
    刑3 月，並得易科罰金確定，嗣於民國95年5月5日易科罰金
    執行完畢（起訴書誤載為「95年5月10日執行完畢」）。
二、詎其仍不知悔改，竟基於意圖為自己不法所有之犯意，於97
    年4月19日上午7時許，在臺北縣板橋市○○路○ 段80號前，
    攜帶其所有之鑰匙1 支及客觀上足以危害人之生命、身體、
    安全而可供兇器使用之螺絲起子1 支，先以該螺絲起子插入
    丁○○所有車牌號碼OAW-122 號重型機車之鑰匙孔，將鑰匙
    孔翹鬆後，隨即以該鑰匙發動該機車，得手後隨即駛離現場
    ，供己代步之用（竊盜部分已判決確定）。另基於搶奪他人
    財物之犯意，於同日下午2 時20分許，在臺北縣中和市○○
    街9 號前，見丙○○與其女兒（起訴書誤載為「獨自一人」
    ）行走在路旁，認有機可趁，遂騎乘該竊得機車挨近丙○○
    ，趁丙○○不及防備之際，以其右手搶奪丙○○拿在左手裡
    之金色皮夾1個（內有新臺幣〈下同〉2,300元、國泰銀行信
    用卡、復華銀行信用卡、汽車駕照各1 張等物），其得手後
    ，丙○○隨即大聲呼救並拉住該機車後把手阻止甲○○駛離
    ，致其重心不穩而人車倒地，其爬起欲逃離現場，適有路人
    鄧琦華目睹搶案而加入圍捕，並自甲○○後方撲倒甲○○，
    渠等因而倒地，且鄧琦華受有腕挫傷即左手橈骨骨裂等傷害
    （傷害部分，未據告訴），經警方據報旋即至現場，將甲○
    ○逮捕，並起出該竊得之機車及搶得之皮夾，且扣得在甲○
    ○背包內之上開螺絲起子1支及前揭鑰匙1支，始查悉上情。
三、案經丙○○訴由臺北縣政府警察局中和分局報請臺灣板橋地
    方法院檢察署檢察官偵查起訴。
    理  由
壹、程序方面有關證據能力部分：
一、證人即告訴人丙○○及證人鄧琦華於警詢時所言：按被告以
    外之人於審判外之言詞或書面陳述，除法律有規定者外，不
    得作為證據，刑事訴訟法第159條第1項定有明文。證人即告
    訴人丙○○、鄧琦華於警詢所言係屬被告以外之人於審判外
    之言詞陳述，且證人丙○○所述情節核與渠於原審審理時證
    述之內容相符，亦無符合法律所規定得為證據之情事，則依
    上開規定，自無證據能力，而不得作為證據。
二、又按刑事訴訟法第159條第1項雖規定，被告以外之人於審判
    外之言詞或書面陳述，除法律有規定外，不得作為證據。惟
    同法第159條之5明定：「被告以外之人於審判外之陳述，雖
    不符前4 條之規定，而經當事人於審判程序同意作為證據，
    法院審酌該言詞陳述或書面陳述作成時之情況，認為適當者
    ，亦得為證據。」、「當事人、代理人或辯護人於法院調查
    證據時，知有第159條第1項不得為證據之情形，而未於言詞
    辯論終結前聲明異議者，視為有前項之同意。」，其立法理
    由在於傳聞證據未經當事人之反對詰問予以核實，乃排斥其
    證據能力。惟當事人如放棄對原供述人之反對詰問權，於審
    判程序表示同意該等傳聞證據可作為證據，此時，法院除認
    該傳聞證據欠缺適當性外，自可承認其證據能力。又當事人
    、代理人或辯護人於調查證據時，知有刑事訴訟法第159 條
    第1 項不得為證據之情形，卻表示「對於證據調查無異議」
    、「沒有意見」等意思，而未於言詞辯論終結前聲明異議者
    ，應視為已有將該等傳聞證據採為證據之同意，最高法院93
    年度台上字第3533號、94年度台上字第2976號判決亦採同一
    見解。經查：本案被告、辯護人及檢察官於審判期日，對於
    除證人丙○○及鄧琦華於警詢所言外其餘下列經調查之證據
    方法，均表示對證據能力不爭執，復於審判期日就本院一一
    提示之前揭證據方法於言詞辯論終結前，均亦未就所調查之
    證據主張有刑事訴訟法第159條第1項不得為證據之情形，是
    參照上開說明要旨，本案經調查之證據，均有證據能力，合
    先敘明。
貳、實體方面：
一、被告固坦承伊於前揭時、地，持扣案之螺絲起子及鑰匙，竊
    取前揭機車，且騎乘該竊得之機車行搶告訴人丙○○皮包之
    事實，於原審矢口否認有何搶奪既遂之犯行，於原審辯稱：
    伊並未搶到皮包，因皮包掉在地上云云置辯。辯護人為其辯
    護稱：被告搶奪皮包，但皮包隨即掉落在地上，屬搶奪未遂
    ；被告於本院則辯稱：螺絲起子不是用來準備搶奪時如被害
    人反抗時使用，是準備偷機車用的等語。經查：
  (一)、查被告於上開時、地，騎乘該竊得之機車行搶告訴人丙○
      ○皮包並得手既遂之事實，業據被告於警詢時供稱：伊趁
      丙○○不注意從其左後方，搶她在手上拿之皮包，得手後
      因該名婦女強力拉扯反抗，用手抓伊機車手把等語（見偵
      查卷第6 頁）明確，核與證人即告訴人丙○○於原審審理
      時具結證述：我皮包本來拿在手上，被告從我左後方騎機
      車過來搶我皮包，他用手搶皮包，皮包就在被告手上，皮
      包沒有掉在地上；被告皮包搶到後拿在手上並邊騎機車；
      被告慢慢地騎機車過來，皮包一被搶我馬上抓住機車後把
      手，他騎不動，我及我女兒拉被告衣服，被告人車倒地，
      皮包還在他手上，我說皮包還我，被告就把皮包掉在地上
      後逃跑，留下皮包及機車在原地等語（見原審卷第115 至
      116 頁）相符，並經原審勘驗卷附之現場錄影監視光碟屬
      實，此有原審勘驗筆錄及錄影監視翻拍照片23張（見原審
      卷第51至60頁）在卷可證，且有贓物認領保管單1 紙及該
      皮包暨內容物照片2張（見偵查卷第33 、37頁）附卷足稽
      ；況衡諸證人丙○○與被告素不相識，其自無虛詞構陷被
      告之理，且茍斯時被告動手搶奪該皮包，該皮包隨即掉落
      地上而未遂者，何以證人丙○○甘冒其與女兒一介婦孺之
      生命、身體、安全與而被告拉扯？顯見被告搶奪皮包既遂
      屬實。是被告事後翻異其詞，顯屬事後卸責之詞，不足採
      信。故被告搶奪皮包既遂之犯行，足堪認定。
  (二)、至公訴人雖認被告攜帶兇器搶奪被害人丙○○皮包既遂後
      ，為脫免逮捕，被告騎乘機車拖行證人丙○○，且與證人
      鄧琦華發生扭打，致證人鄧琦華受有前揭傷勢，而使證人
      丙○○及鄧琦華陷於難以抗拒之程度，而構成準加重強盜
      犯行云云。然被告堅決否認攜帶兇器搶奪或準加重強盜之
      犯行，並辯稱：丙○○一拉機車後把手，伊馬上人車倒地
      ，並未將丙○○拖行，且伊並未打鄧琦華，不知道他為何
      受傷等語置辯。其於原審之指定辯護人為其辯護稱：被告
      並未對丙○○及鄧琦華為強暴脅迫致使不能抗拒之行為等
      語。
   1. 按刑法第321條第3款所指兇器，其種類並無限制，凡客觀
      上足對人之生命、身體、安全構成威脅，具有危險性之兇
      器均屬之，且祇須行為時（即犯竊盜、搶奪或強盜犯行時
      ）攜帶此種具有危險性之兇器為已足，並不以攜帶之初有
      行兇之意圖為必要（最高法院79年度台上第5253號判決要
      旨參照）。本件被告於行搶當時其所攜帶之螺絲起子雖置
      於所背背包內，並未持以使用。然承上所判決意旨所示，
      僅需行為時確攜帶有危險性之兇器為已足，不以攜帶之初
      確有行兇之意圖為必要，是本件被告行為時，縱未持以使
      用，仍該當該款攜帶兇器之加重條件。
    2.再按刑法第329 條之規定旨在以刑罰之手段，保障人民之
      身體自由、人身安全及財產權，免受他人非法之侵害，以
      實現憲法第8 條、第22條及第15條規定之意旨。立法者就
      竊盜或搶奪而當場施以強暴、脅迫者，僅列舉防護贓物、
      脫免逮捕或湮滅罪證三種經常導致強暴、脅迫行為之具體
      事由，係選擇對身體自由與人身安全較為危險之情形，視
      為與強盜行為相同，而予以重罰。至於僅將上開情形之竊
      盜罪與搶奪罪擬制為強盜罪，乃因其他財產犯罪，其取財
      行為與強暴、脅迫行為間鮮有時空之緊密連接關係，故上
      開規定尚未逾越立法者合理之自由形成範圍，難謂係就相
      同事物為不合理之差別對待。經該規定擬制為強盜罪之強
      暴、脅迫構成要件行為，乃指達於使人難以抗拒之程度者
      而言，是與強盜罪同其法定刑，尚未違背罪刑相當原則，
      與憲法第23條比例原則之意旨並無不符，司法院大法官會
      議解釋釋字第630號解釋足供參酌。又刑法第329條所謂「
      強暴」，係指直接或間接對於人之身體施以暴力，壓制被
      害人之抗拒，或使被害人處於不能抗拒之狀態而言。故施
      以強暴、脅迫，應指行竊或行搶者因防護贓物等原因，而
      對被害人或逮捕者施以積極之強暴、脅迫等攻擊行為，以
      阻止被害人、逮捕者之取贓、逮捕或蒐證等行動；如僅係
      消極的扭動、掙脫、拉扯等舉止，雖亦可能影響前述取贓
      、逮捕或蒐證等之舉動，惟其不法之內涵顯尚不足以與強
      盜罪之不法內涵等量齊觀，故應不足以認為構成準強盜罪
      。因而：
    (1)查被告於上開時、地，騎乘該竊得之機車行搶證人丙○○
      皮包後，隨即遭證人丙○○拉住機車後把手而人車倒地，
      待被告爬起後欲逃離現場之際，遭證人丙○○及其女兒拉
      扯被告衣服，雙方拉扯後，被告將搶得皮包丟棄地上乙節
      ，業據證人丙○○於原審審理時具結證述：我拉他機車把
      手，他騎不動，被告人及機車倒地後，我女兒及我拉住被
      告衣服，雙方拉扯約一、二分鐘，我要被告把皮包還我，
      被告就把皮包丟在地上；我跟我女兒只有拉住被告衣服，
      沒有拉到被告身體，被告有要掙脫、逃跑，但並沒有揮拳
      或踢我；我拉住被告機車後方把手時，被告機車應該沒有
      加速往前，因當時他一手搶我皮包，一手扶著機車；被告
      丟皮包及機車時，並沒有特別把機車往我身上推，也沒有
      做任何動作阻止我抓丟棄皮包逃跑的他，整個過程我及我
      女兒並沒有被打；我抓住被告機車後把手時，被告有要往
      前騎的情形，被告稍微往前騎，我拉著他機車後把手，他
      沒騎多遠，我也沒有因此跌倒，也沒有被拖行一段距離，
      我是腳底著地跟著機車往前移動，並沒有膝蓋著地被拖行
      ，鞋子也沒有在該過程中脫落等語（見原審卷第116至121
      頁）明確，核與被告供述：丙○○一抓住機車後把手，機
      車騎不動，不到幾秒鐘，人車倒地，伊並未催油門；伊右
      手行搶，而機車是右手加油等語（見原審卷第126至127頁
      ）相符，況觀諸前揭原審勘驗筆錄及翻拍照片所示，被告
      行搶後隨即遭證人丙○○拉住機車後把手而人車倒地，並
      無騎乘機車拖行證人丙○○之情事，且衡諸被告以右手行
      搶，右手尚拿著行搶所得之皮包，確實難以其右手握住機
      車右把手催油門往前行駛，故被告辯稱：伊並未騎乘機車
      拖行證人丙○○等語，堪以採信。況查無其他積極證據足
      資認定被告騎乘機車拖行證人丙○○或對證人丙○○施以
      其他強暴行為而達於使證人丙○○難以抗拒之程度。故揆
      諸前揭解釋及說明，公訴人認被告騎乘機車拖行證人丙○
      ○而對其施以強暴行為乙節，顯屬無據。
    (2)又查被告欲逃離現場之際，遭證人鄧琦華自其後方撲倒，
      渠等均因此倒地，證人鄧琦華並受有腕挫傷即左手橈骨骨
      裂等傷害乙節，此有原審勘驗筆錄暨翻拍照片（其中編號
      至）及偵查卷所附錄影監視翻拍照片3 張及診斷證明
      書1 紙（見原審卷第51至60頁及偵查卷第34、43至44頁）
      ，且核與被告因而受有右手臂及左膝蓋擦挫傷相符，並有
      被告受傷照片2 張（見偵查卷第45頁）附卷足稽。是被告
      辯稱：伊並未與鄧琦華扭打等語，堪以採信。況查無其他
      積極證據足資認被告與證人鄧琦華發生扭打，致證人鄧琦
      華受有前揭傷勢，或對證人鄧琦華施以強暴行為而達於使
      其難以抗拒之程度。則揆諸前揭解釋及說明，公訴人認被
      告對證人鄧琦華施以強暴行為云云，即與事實不符。
  (三)、綜上，本件被告犯行事證明確，應予依法論科。
二、原審據以論科，固非無見。惟本件被告以不法腕力公然掠取
    丙○○皮包之際，確有攜帶兇器螺絲起子一支，是其所為，
    係該當加重搶奪罪，已如前述，原審誤認被告行搶當時其所
    攜帶之螺絲起子置於所背背包內，非置於隨時可以取得之支
    配範圍內，因認其所為不該當刑法第321條第1項第3 款之加
    重條件，僅構成普通搶奪罪，其所為判決，顯與法有違，已
    如上述。公訴人上意旨訴指摘及此，非無理由。按原判決既
    有前揭可議之處，即屬無可維持，應由本院將搶奪部分及所
    定執行刑均撤銷改判。核被告所為，係犯刑法第326條第1項
    之加重搶奪罪。公訴意旨雖認被告就搶奪證人丙○○皮包後
    ，為脫免逮捕而當場對證人鄧琦華施以強暴，而與證人鄧琦
    華扭打，致證人鄧琦華受有前揭傷勢而涉犯刑法第329 條之
    準強盜罪，然被告並未與證人鄧琦華扭打或對證人鄧琦華為
    其他強暴行為，已如前述，顯與刑法準強盜之犯罪構成要件
    尚屬有間，惟因起訴之基本社會事實（即搶奪）同一，爰依
    法變更起訴法條。再查被告因違反妨害兵役治罪條例案件，
    經宜蘭地院以94年度易字第74號刑事判決處有期徒刑3 月，
    並得易科罰金確定，嗣於95年5月5日易科罰金執行完畢在案
    ，此有本院被告前案紀錄表1 份在卷可證，是其於受有期徒
    刑執行完畢後5 年內故意再犯有期徒刑以上之前揭二罪，均
    為累犯，各應依刑法第47條第1 項之規定，加重其刑。爰審
    酌被告素行非佳，此有前揭紀錄表可證，且正值青壯，卻不
    思循正途賺取所需，其犯罪之動機、目的實屬可議，及騎乘
    機車行搶，對社會治安所生危害非輕，且犯罪所得財物價值
    非微，惟所搶得財物業由被害人領回，及其犯後坦承部分犯
    行之態度等一切情狀，量處如主文所示之刑，以資懲儆。扣
    案之螺絲起子，係被告所有並供本件犯罪之用乙節，業經說
    明如上，爰依刑法第38條第1項第2款之規定，併予宣告沒收
    。
據上論斷，應依刑事訴訟法第369條第1項前段、第364條、第299
條第1 項前段，第300條，刑法第326條第1項、第47條第1項、第
38 條第1項第2款，判決如主文。
本案經檢察官陳明光到庭執行職務。
中    華    民    國    97    年    10    月    2     日
                  刑事第十一庭  審判長法  官  張連財
                                      法  官  林明俊
                                      法  官  楊照男
以上正本證明與原本無異。
如不服本判決，應於收受送達後十日內向本院提出上訴書狀，其
未敘述上訴之理由者並得於提起上訴後十日內向本院補提理由書
（均須按他造當事人之人數附繕本）。
                                      書記官  陳秋雄
中    華    民    國    97    年    10    月    2     日
附錄：本案論罪科刑法條全文
中華民國刑法第326條：
犯前條第 1 項之罪，而有第 321 條第 1 項各款情形之一者，處
 1 年以上 7 年以下有期徒刑。
前項之未遂犯罰之。


司法院資訊處製作；財團法人民間司法改革基金會備份。
